【裁判字號】    97,簡上,137
【裁判日期】    980616
【裁判案由】    所有權移轉登記
【裁判全文】
臺灣彰化地方法院民事判決  97年度簡上字第137號
上  訴  人  乙○
訴訟代理人  林永貹律師
被 上訴 人  丁○○
            丙○○○
            己○○
上列當事人間請求所有權移轉登記事件，上訴人對於民國97年8
月26日本院彰化簡易庭97年度彰簡字第179號第一審判決，提起
上訴，本院於民國98年6月2日言詞辯論終結，茲判決如下：
    主      文
上訴駁回。
第二審訴訟費用由上訴人負擔。
    事實及理由
一、按在第二審為訴之變更或追加，非經他造同意，不得為之，
    但請求之基礎事實同一者、擴張或減縮應受判決事項之聲明
    者，不在此限，民事訴訟法第446條第1項但書、第255條第1
    項但書第2款、第3款分別定有明文。經查：上訴人在原審起
    訴請求被上訴人應將下列土地中面積40平方公尺（相當於應
    有部分萬分之111）之所有權移轉登記予上訴人，嗣於上訴
    後減縮請求所有權移轉登記之標的為應有部分萬分之100 （
    相當於面積34平方公尺），核與前開規定，洵無不合，應予
    准許。
二、上訴人主張：
  (一)被上訴人之被繼承人謝降德於民國82年間將坐落彰化縣彰化
    市○○○段西勢子小段339之4地號土地中面積約40平方公尺
    （以下簡稱系爭土地，或系爭應有部分）出售予上訴人，雙
    方於82年5月26日簽訂聲明書（以下簡稱系爭聲明書），約
    定俟系爭土地可辦理所有權移轉登記後，應無條件辦理移轉
    登記。謝降德嗣於91年5月3日死亡，系爭土地遂由被上訴人
    繼承取得，詎被上訴人竟拒絕履行移轉登記之義務。爰於原
    審本於繼承及買賣契約等法律關係，起訴請求被上訴人應將
    系爭應有部分移轉登記予上訴人等語。
  (二)系爭應有部分於82年間成立買賣，當時受限於農業發展條例
    規定而無法辦理所有權移轉登記，雙方遂簽定系爭聲明書，
    約定將來得移轉時，應無條件移轉。被上訴人既為謝降德之
    繼承人，依民法第1153條第1項、第273條等規定，對於上訴
    人應擔負移轉系爭應有部分之連帶義務，縱未以謝降德全體
    繼承人為被告，亦無不可。
  (三)上訴人請求移轉之標的係抽象之應有部分，而非特定範圍之
    土地。
  (四)上訴人所有門牌號碼彰化縣彰化市○○路○段701巷148號房
    屋（以下簡稱系爭房屋），因部分占用系爭土地，為保全房
    屋完整性，故向謝降德購買系爭應有部分。
  (五)系爭聲明書中有關「紅色位置」之記載，係於上訴人申請建
    築執照時用以證明有權使用系爭土地，其主要目的在於概算
    系爭土地於農地移轉法令解除時可移轉之面積，而非限定特
    定範圍之意。
  (六)系爭聲明書既經謝降德本人親自簽名，並以其印鑑章用印，
    尚附上印鑑證明，此印文樣式與彰化縣和美鎮戶政事務所檢
    送之印鑑條相符。又依證人甲○○於本院審理時證稱：「（
    聲明書）這是我寫的，謝降德3個字是他本人寫的，時間就
    是聲明書上面的日期‧‧‧謝降德簽名是在我們面前簽名的
    ，這是兩造講好的，叫我幫他們寫書面，印章也是謝降德自
    己帶印章蓋的‧‧‧。」、「當時寫的真意就是農地移轉法
    令解除可以移轉時，就要移轉買受人，分割不是重點，重點
    是過戶。」等語，可知：(1)上訴人與謝降德已就系爭聲明書
    內容達成合意。(2)系爭聲明書上記載「紅色位置」，目的在
    於概略計算謝降德於農地移轉法令解除可以移轉時，應移轉
    登記之面積，而非限定特定範圍。至於證人戊○○並非系爭
    土地之所有人，亦非系爭聲明書之當事人，復未見聞系爭聲
    明書締約經過，其證詞不足採。
  (七)綜上所述，上訴人與謝降德確有買賣系爭應有部分之實，被
    上訴人既為出賣人謝降德之繼承人，上訴人本於繼承及買賣
    契約等法律關係，請求被上訴人履行移轉登記之義務，洵屬
    正當。原審竟為上訴人敗訴之判決，容有違誤。爰上訴請求
    廢棄原判決，並請求被上訴人應將系爭應有部分移轉登記予
    上訴人等語。
三、被上訴人辯稱：
  (一)系爭土地固由被上訴人自被上訴人之父謝降德繼承而來，但
    被上訴人不知亦未聽聞系爭應有部分買賣詳情。
  (二)上訴人既無法提出已付價金之收據，且系爭聲明書上謝降德
    之印文與其印鑑章不符，再加以謝降德生前未曾交待系爭應
    有部分有何買賣情形，被上訴人亦從未聽聞買賣詳情，另證
    人戊○○亦證述確無買賣，益徵證人甲○○證述確有買賣乙
    節不實在。
  (三)從而，上訴人與謝降德就系爭應有部分既無買賣，則上訴人
    請求被上訴人應將系爭應有部分移轉登記予上訴人，即屬無
    據。原審因而駁回上訴人在第一審之訴，洵屬正當，爰請駁
    回上訴等語。
四、原審為上訴人全部敗訴之判決，上訴人就原判決全部提起上
    訴。
五、上訴人起訴請求被上訴人應辦理所有權移轉登記之標的，究
    為系爭土地之抽象應有部分？或系爭土地之具體特定位置？
    原有疑義，本院遂於97年10月16日發文通知上訴人查報補正
    ，復於98年6月2日言詞辯論期日行使闡明權，令上訴人確認
    其請求所有權移轉登記之標的？嗣經上訴人各於97年10月28
    日具狀、98年6月2日當庭表示，其請求所有權移轉登記之標
    的為系爭土地之抽象應有部分，而非系爭土地之具體特定位
    置，併此敘明。
六、兩造不爭執事項：
  (一)謝降德為被上訴人及訴外人謝美娟之父，謝降德嗣於91年5
    月3日死亡。
  (二)系爭土地原為謝降德所有，謝降德死後由其子女即被上訴人
    及訴外人謝美娟共同繼承，即由被上訴人丁○○取得應有部
    分萬分之1914，被上訴人丙○○○取得應有部分萬分之750
    ，被上訴人己○○取得應有部分萬分之3668，謝美娟取得應
    有部分萬分之3668。謝美娟嗣於96年5月4日將其應有部分萬
    分之3668出賣予訴外人張義昇，已辦竣所有權移轉登記。
  (三)系爭土地使用分區○○○○路彰化交流道附近特定區農業區
    。
七、兩造爭執事項：
  (一)謝降德有無簽定系爭聲明書？買賣價金是否付清？
  (二)上訴人向謝降德購買之標的，究為系爭土地之抽象應有部分
    ，或系爭土地之具體特定位置？
  (三)上訴人依據系爭聲明書約定，請求被上訴人移轉系爭應有部
    分，有無依據？
八、上訴人主張其於82年間向被上訴人之父謝降德購買系爭土地
    （應有部分或特定位置有爭執），已付清全部買賣價金，雙
    方於82年5月26日簽訂系爭聲明書，並經謝降德親自簽名及
    蓋用印鑑章於系爭聲明書上各情，業據上訴人於原審提出相
    符之聲明書影本、配置圖影本、印鑑證明影本及土地登記謄
    本等件為證，核與系爭聲明書之見證人謝松洧（原名庚○○
    ）及甲○○於原審或本院審理時證述情節（原審97年6月24
    日言詞辯論筆錄、本院97年12月10日準備程序筆錄參照），
    完全合。又系爭聲明書及印鑑證明上「謝降德」之印文樣
    式，經仔細比對結果，與彰化縣和美鎮戶政事務所98年3月9
    日彰和戶字第0980000770號函檢附謝降德印鑑條，亦為相同
    式樣。準此，足證上訴人此部分之主張，堪信為真實。至於
    證人即被上訴人之叔戊○○雖證稱上訴人與謝降德並無買賣
    乙節，然依系爭聲明書記載，證人戊○○既未列名為見證人
    ，故其未見聞或知悉系爭聲明書締結詳情，實屬平常。是其
    證詞，尚難據為被上訴人有利認定之憑據。
九、按「立聲明書人聲明圖上彰化市○○○段（小）339之4地號
    紅色位置土地約40平方公尺，實際已歸屬台端使用及所有，
    因屬農地不能分割及移轉，將來可以辦理分割時，無條件提
    供證件交付辦理移轉，稅款及費用由台端負擔（附印鑑證明
    一份）、（方有買賣，價金收訖）此致乙○先生。立聲明
    書人謝降德。見證人庚○○、甲○○」，系爭聲明書載有明
    文。次按解釋契約，固須探求當事人立約時之真意，不得拘
    泥於契約之文字，但契約之文字業已表示當事人真意，無須
    另別事探求者，即不得反捨契約文字而更為曲解，此有最高
    法院17年度上字第1118號判例要旨可資參照。經查：上訴人
    雖主張系爭聲明書所載「紅色位置」，僅係概算系爭土地可
    得移轉之面積，並非限定特定範圍等語。惟依證人甲○○到
    庭證稱：「寫這張聲明書的意思就是紅色的部分以後可以過
    戶時就要過戶‧‧‧兩造買賣的就是紅色的部分。」等語（
    本院97年12月10日準備程序筆錄參照）。核此證詞，與系爭
    聲明書所指買賣標的為「紅色位置」相符，足證上訴人將買
    賣標的曲解為系爭土地之抽象應有部分，不足採信。次查：
    系爭聲明書明文約定紅色位置土地係指「實際已歸屬台端（
    即指上訴人）使用及所有」部分土地，該部分土地實際即如
    附圖複丈成果圖所示編號B面積29平方公尺、編號C面積5平
    方公尺，此情業據本院會同兩造及彰化縣彰化地政事務所派
    員履測現場屬實，分別製作勘驗筆錄、土地複丈成果圖附卷
    可參。準此各情，可知上訴人與謝降德買賣之標的，並非系
    爭土地之抽象應有部分，而係「分割後」系爭土地之具體特
    定位置，即附圖編號B、C部分土地無訛。
十、按「因屬農地不能分割及移轉，將來可以辦理分割時，無條
    件提供證件交付辦理移轉」，系爭聲明書亦載有明文。準此
    約定，可知買賣雙方於締約時已明示系爭土地於將來可以辦
    理分割時，出賣人則無條件提供證件辦理移轉「紅色位置」
    。換言之，買方請求辦理所有權移轉登記之前提要件，賣方
    必須先將「紅色位置」分割出來，始足當之。惟系爭土地迄
    今既未辦理分割，且買賣標的為「紅色位置」，則上訴人逕
    行請求被上訴人應將系爭應有部分移轉登記予上訴人，顯與
    系爭聲明書約定不符，難謂有據。
十一、綜上所述，上訴人本於繼承及買賣契約等法律關係，請求被
    上訴人應將系爭應有部分移轉登記予上訴人，為無理由，應
    予駁回。原審因而為上訴人敗訴之判決，其駁回之理由固與
    本院未盡相同，但其結論並無不合。上訴意旨指摘原判決不
    當，求予廢棄改判，為無理由，應予駁回。
十二、本件判決之基礎已臻明確，兩造其餘攻擊及防禦方法，經審
    酌後於判決結果不生影響，亦無再開辯論之必要，爰不再贅
    詞論列。
十三、據上論結，本件上訴為無理由，爰依民事訴訟法第436條之1
    第3項、第449條第2項、第463條、第78條，判決如主文。
中    華    民    國    98    年    6     月    16    日
              民事第一庭    審判長法  官  羅培昌
                                  法  官  康弼周
                                  法  官  陳正禧
上正本係照原本作成。
本判決不得上訴。
中    華    民    國    98    年    6    月     17    日
                                  書記官  蕭美鈴


司法院資訊處製作；財團法人民間司法改革基金會備份。
